【裁判字號】    96,訴,4352
【裁判日期】    970213
【裁判案由】    偽造文書等
【裁判全文】
臺灣高雄地方法院刑事判決              96年度訴字第4352號
公  訴  人  臺灣高雄地方法院檢察署檢察官
被      告  甲○○
上列被告因偽造文書等案件，經檢察官提起公訴（96年度偵字第
18145 號、第25542 號、第26016 號、第28651 號），及移送併
辦（同署96年度偵字第30046 號），本院判決如下：
    主  文
甲○○無罪。
    理  由
一、公訴意旨略以：被告甲○○明知丁○○係詐欺集團在臺為首
    之成員，受大陸地區詐騙集團指揮，其詐騙方式為：先由某
    一詐欺集團成員，自大陸地區撥打電話給不特定之被害人，
    詐稱其遭人冒名換領身分證，並已申辦詐騙集團之人頭帳戶
    ，如不配合調查將對所有帳戶財產凍結云云；嗣由另一成員
    以假冒臺灣高雄地方法院檢察署（下稱高雄地檢署）「鍾忠
    孝檢察官」之名義，偽造「法務部高雄地檢署監管科服務證
    」、「法務部高雄行政執行處凍結管制執行命令」、「高雄
    地檢署監管科」收據，再將偽造之證件及公文書交由另一成
    員，持以取信民眾，並告知被害人必須報告其所有資金流向
    及財產狀況，並需將存放於金融機構之存款提領出來暫時放
    置在法院保管，否則將凍結其所有帳戶內之存款，致受騙之
    民眾提領存款後，交予該詐欺集團成員，以此方式獲取不法
    利益。甲○○竟仍與丁○○、丙○○（2 人均由本院通緝中
    ）、辛○○（此部分業經本院判處有期徒刑4 年6 月確定，
    經上訴二審後，撤回上訴確定）、戊○○（由本院另行審結
    ）及真實姓名年籍不詳之「小林」、「小劉」等成年詐欺集
    團成員（「小林」、「小劉」負責大陸地區之詐欺工作），
    共同基於意圖為自己不法所有、行使偽造公文書、行使變造
    特種證件之犯意聯絡，先於96年6 月6 日某時，在桃園縣新
    屋交流道附近，由辛○○自丁○○處收受黑色手提袋1 只、
    MOTO ROLA 牌行動電話（序號：000000000000000）1支及搭
    配該電話使用之00000000 00 號行動電話SIM 卡1 張，供辛○○與丁○○聯絡。嗣於：(一)96年6 月8 日上午某時許，在
    不詳地點，由辛○○交付1 張照片予丁○○，丁○○旋將其
    照片貼在偽造之「法務部高雄地檢署監管科服務證」（書記
    官陳啟昌）上，以此方式偽造特種證件，足以生損害於高雄
    地檢署
    書記官服務證之公信力及「陳啟昌」。辛○○及戊○○再依
    丁○○之指示，先於同日下午1 時30分許之前某時，持上開
    偽造之高雄地檢署「陳啟昌書記官」服務證 (業經丟棄)，
    及在高雄市某超商內接收綽號「小林」傳真之「法務部高雄
    行政執行處凍結管制執行命令」、「高雄地檢署監管科」收
    據（收款人：陳啟昌書記官，均無證據證明辛○○參與偽造
    之行為）後，再由戊○○開車搭載辛○○，前往高雄市苓雅
    區○○○路261 號即臺灣銀行苓雅分行，約於同日下午1 時
    30分許到達後，由戊○○在路旁車上等待接應辛○○、丁○○在附近把風監看，由辛○○前往出示上開高雄地檢署「陳
    啟昌書記官」服務證予業經上開詐騙手法欺瞞之民眾庚○○
    ，致庚○○再度陷於錯誤而交付新台幣（下同）31萬元予辛○○，辛○○為取信庚○○，則交付傳真之「法務部高雄行
    政執行處凍結管制執行命令」、「高雄地檢署監管科」收據
    予庚○○，足以生損害於高雄地檢署、法務部行政執行署高
    雄行政執行處（下稱高雄行政執行處）之文書公信力。嗣庚○○欲與辛○○返回法院了解案情遭拒，辛○○趁機逃逸，
    經庚○○直接向臺灣高雄地方法院詢問後，始悉受騙上當。
    事後戊○○取得1000 0元、辛○○取得15000 元、丁○○取
    得約13000 元之報酬。(二)再於同年月19日晚上，辛○○再與
    丁○○、丙○○、戊○○、甲○○等人共同駕車南下高雄，
    約翌日（20日）上午7 時許到達上開租屋處。於同日上午9
    時許，丁○○接獲大陸地區綽號「小林」之詐欺集團成員之
    來電，即指示辛○○與戊○○共同外出租用自用小客車，渠
    等並於途中某便利超商接收綽號「小林」傳真之「高雄地檢
    署監管科」收據（收款人：徐永寬書記官，無證據證明辛○○參與偽造之行為），及由丁○○將辛○○之照片貼在偽造
    之「法務部高雄地檢署監管科服務證」（書記官徐永寬）上
    ，以此方式偽造特種證件，足以生損害於高雄地檢署
    書記官服務證之公信力及「徐永寬」。之後，辛○○依丁○○之指示，搭乘戊○○所駕駛之租用小客車，攜帶上開黑色
    手提袋1 只、MOTOROLA牌行動電話（序號：00000000000000
    0）1支 (內搭配0000000000號行動電話SIM 卡1 張），及偽
    造之「高雄地檢署監管科」收據（收款人：徐永寬書記官）
    、「法務部高雄地檢署監管科服務證」（書記官徐永寬）各
    1 張，前往高雄市○○路、民權路口之中華商業銀行附近等
    候通知。約於同日下午1 時15分許，綽號「小林」之詐欺集
    團成員聯絡丁○○，再由丁○○指示辛○○前往現場，欲向
    己○○收取110 萬元，惟因己○○已經發覺受騙而依警方之
    指示，前往上開地點等候詐欺集團成員，辛○○出現後，經
    己○○發覺辛○○並非之前向其收款之人，向辛○○質問時
    ，辛○○為取信己○○，遂出示上開偽造之「高雄地檢署監
    管科」收據（收款人：徐永寬書記官）、「法務部高雄地檢
    署監管科服務證」（書記官徐永寬）各1 張予己○○，足以
    生損害於高雄地檢署之文書及書記官服務證之公信力及「徐
    永寬」。經埋伏警員當場逮捕，並經警扣得辛○○等詐欺集
    團所有供辛○○犯罪使用之黑色手提袋1 只、MOTOROLA牌行
    動電話（序號：0000000000 0 0000）1支（內搭配00000000
    00號行動電話SIM 卡1 張），及偽造之「高雄地檢署監管科
    」收據（收款人：徐永寬書記官）、「法務部高雄地檢署監
    管科服務證」（書記官徐永寬）各1 張，辛○○等詐欺集團
    始未得逞。案經庚○○、己○○分別提起告訴後，始悉上情
    ，因認被告甲○○係共同涉犯刑法第216 條、第211 條、第
    212 條、第339 條第1 項之行使偽造公文書、行使偽造特種
    文書及詐欺取財罪嫌等語。
二、按犯罪事實應依證據認定之，無證據不得認定其犯罪事實；
    被告之自白，不得作為有罪判決之唯一證據，仍應調查其他
    必要之證據，以察其是否與事實相符；如不能證明被告犯罪
    者，應諭知無罪之判決，刑事訴訟法第154 條第2 項、第15
    6 條第2 項、第301 條第1 項分別定有明文。又事實之認定
    ，應憑證據，如未能發現相當證據，或證據不足以證明，自
    不能以推測或擬制之方法為裁判基礎；且認定犯罪事實所憑
    之證據，雖不以直接證據為限，間接證據亦包括在內，然而
    無論直接證據或間接證據，其為訴訟上之證明，須於通常一
    般之人均不致有所懷疑，而得確信其為真實之程度者，始得
    據為有罪之認定，倘其證明尚未達到此一程度，而有合理之
    懷疑存在而無從使事實審法院獲得有罪之確信時，即應由法
    院為諭知被告無罪之判決，最高法院40年度台上字第86號、
    76年度台上字第4986號著有判例可資參照。再者，依刑事訴
    訟法第161 條第1 項規定，檢察官對於起訴之犯罪事實，仍
    應負提出證據及說服之實質舉證責任。倘其所提出之證據，
    不足為被告有罪之積極證明，或其指出證明之方法，無從說
    服法院以形成被告有罪之心證，基於無罪推定之原則，自應
    為被告無罪判決之諭知，此亦有最高法院92年度台上字第12
    8 號判例意旨可參。
三、公訴意旨認被告甲○○涉有刑法第339 條第1 項詐欺罪嫌，
    無非以：(1)被害人庚○○、己○○等人於警詢中之證述、(2)
    同案被告丁○○、丙○○、戊○○、辛○○所述、(3)內政部
    警政署反詐騙案件紀錄表、(4)臺灣高雄地方法院檢察署扣押
    物品清單（黑色手提袋、行動電話、地檢署監管科服務證、
    地檢署監管科收據等資為論據。訊據被告固不否認本件案發
    前與戊○○、辛○○共乘1 部車，丁○○、丙○○開另1 部
    車，一同南下高雄，惟矢口否認有參與本件犯行，辯稱：南
    下到高雄是要與丙○○共同收購人頭帳戶，亦即另案詐欺取
    財之部分，並沒有參與丁○○等人所涉本件之行動，事後也
    沒有分到錢等語。查：
  (一)本院審理中，經本院將被告與證人即本件共同被告辛○○行
    隔離訊問，證人辛○○結證稱：案發前，確實共開2 部車（
    南下高雄），丁○○、丙○○開一部，伊跟甲○○、戊○○
    開一部；犯案時，丁○○自己開一部車，伊跟戊○○同一部
    車，甲○○、丙○○沒有共同前往，而是另外去收簿子；丙○○知道南下要用偽造地檢署的名義去詐騙人家，不確定甲○○是否知道；甲○○並未看過偽造的監管科收據、書記官
    證件；戊○○、甲○○是男女朋友關係。第一次（被害人庚○○部分）騙到錢後就交給丁○○，回到租屋處丁○○會找
    伊進房間分錢，伊的部分可以拿到5 ％，分完錢後，丁○○
    也有找戊○○、甲○○進房間，但是不清楚是何事等語（見
    本院卷二第405 頁至第409 頁），核與被告之供述：丁○○
    、戊○○、辛○○等人犯本案時，伊跟丙○○出去收人頭帳
    戶；詐騙31萬元（被害人庚○○部分）當天下午5 點多，確
    實有跟戊○○進去丁○○房間，但只是問我簿子的事情，並
    沒有分錢給我等語大致相符（見本院卷二第410 頁）。雖證
    人辛○○於本院審理中，初以戊○○及甲○○完全沒有參與
    等語，欲為戊○○及甲○○脫罪（見本院卷二第407 頁），
    然其於自白有前開不當之目的後，有關被告當時是去收人頭
    帳戶之簿子，而未一同前往行騙之證詞，均核與其在警詢、
    偵查中之供陳相互一致，是足認其於本院審理中證述被告並
    未參與本件冒用地檢署名義而行詐之證詞，堪信為真實。
  (二)另查證人辛○○於警詢中曾供稱：都是聽丁○○指揮辦事，
    及與戴玲分工，另丁○○還指示甲○○、丙○○做何事並不
    清楚，因大家都是分開的等語（見偵20卷第29頁至第31頁）
    ；於偵查中結證稱：丁○○指揮所有人的行動，包含戊○○
    、丙○○、甲○○等人，下來（高雄）時車上有甲○○、戊○○，到高雄就在租屋處休息，之後接到指示去接收傳真…
    甲○○下來要幹麼不曉得，因她是戊○○的女友陪她下來的
    等語（見偵20卷第34頁至第35頁、第68 頁 至第69頁）。共
    同被告戊○○於偵查中亦結證稱：與甲○○、辛○○等人一
    同下來高雄詐騙本件被害人的錢，伊與辛○○均聽從丁○○
    的指示準備行動，伊負責收簿子、提領錢、載辛○○去與被
    害人接觸。（當時）甲○○做何事並不知道，她跟丙○○在
    一起。我們是分開工作等語（見偵20卷第54頁至第55頁）；
    至本院審理中亦稱：本件都是丁○○指揮辛○○、伊做事，
    甲○○、丙○○均未參與等語（見本院卷二第339 頁）。共
    同被告丁○○於警詢中供稱：伊指揮老林、菜脯、辛○○、
    戊○○等人犯本件假冒地檢署書記官詐欺案；另指揮戊○○
    、甲○○等多人收購人頭帳戶等語（見偵20卷第108 頁至第
    109 頁）；復於偵查中結證稱：甲○○平時幫忙去領包裏、
    收簿子。本件案發時甲○○有下來高雄，她跟丙○○載伊小
    孩子等語（見偵20卷第67頁）。共同被告丙○○於警詢中供
    稱：未參與本件冒充地檢署書記官方式詐騙案，有與丁○○
    一同下來高雄，但都只是帶小孩而已；坦承有參與另案收購
    人頭帳戶之犯行等語（見偵20卷第113 頁至第114 頁）。遍
    查同案被告辛○○、戊○○等人自警詢、偵查以至本院審理
    中、丁○○於警詢及偵查中，就本案所涉分工情形，均坦承
    不諱，惟均未曾指認或供述被告就本件犯行有何種行為分擔
    或任何犯意聯絡，及被告自承於案發時均與之在一起之同案
    被告丙○○，亦供述不曾參與本件犯行等語，均核與被告所
    辯：未曾參與本件犯行，南下後便與丙○○在一起，有另案
    之收購人頭帳戶任務等語相符，應認被告所為前開辯解，堪
    可採信。
  (三)公訴人另以：被告與確曾參與本件之共同被告戊○○為男女
    朋友關係，衡情應對本案有所知悉，自有犯意聯絡；且證人
    辛○○於本院審理中證稱：在第一次詐騙後，甲○○亦有進
    入丁○○房間，顯然是為分贓，足認被告確有分工暨事後分
    贓等語。惟關於事實之認定應憑證據，能以推測或擬制之方
    法為裁判基礎，業如前述，查證人辛○○雖有上開證詞，其
    亦證稱：只知道他們（甲○○與戊○○）有進去，但是做什
    麼並不知道等語。而被告亦辯稱：確實有跟戊○○進去丁○○房間，但只是問簿子的事情，並沒有分錢等語。從而，本
    件並無積極證據可資證明被告就本件有何犯意聯絡或行為分
    擔，自不得僅以被告與戊○○為男女朋友關係，及被告曾於
    證人辛○○取得贓款後，隨即進入丁○○房間內，即遽認被
    告確有本案犯行。
  (四)此外，公訴人所舉之其他證據，被害人己○○、庚○○均未
    指訴被告曾參與本件犯行，而卷附之內政部警政署反詐騙案
    件紀錄表、臺灣高雄地方法院檢察署扣押物品清單（黑色手
    提袋、行動電話、地檢署監管科服務證、地檢署監管科收據
    等亦均無法證明本件被告與其他共同被告辛○○、戊○○、
    丁○○、丙○○等人有何犯意聯絡或行為分擔。
  (五)從而，本件檢察官所舉出之相關事證，並無法證明被告有何
    共同詐欺、行使偽造公文書等犯行，自難僅憑被告與共同被
    告戊○○之關係及陪同戊○○共同南下，並曾在分贓時進入
    共同被告丁○○之房間等情，而以推測或擬制之方法作為裁
    判基礎。此外，公訴人亦未提出適合於被告此部分犯罪事實
    之積極證據，本院審酌卷內事證，參照剖析，認被告之犯罪
    不能證明，應為無罪之諭知。
四、同案被告丁○○、丙○○所犯此部分之詐欺、偽造公文書等
    犯行，待其到案後另結；本件其餘起訴事實均業經本院審結
    ，附此敘明。
據上論斷，應依刑事訴訟法第301 條第1 項，判決如主文。
本案經檢察官乙○○到庭執行職務。
中    華    民    國    97    年    2     月    13    日
              刑事第二庭  審判長法  官  簡志瑩
                                法  官  錢衍蓁
                                法  官  呂明燕
以上正本證明與原本無異。
如不服本判決應於收受本判決後10日內向本院提出上訴書狀，並
應敘述具體理由，如未敘述上訴理由者，應於上訴期間屆滿後20
日內補提理由書狀於本院（均須按他造當事人之人數附繕本）「
切勿逕送上級法院」。
中    華    民    國    97    年    2     月    14    日
                                書記官  陳瓊芳


司法院資訊處製作；財團法人民間司法改革基金會備份。
